臺灣高等法院刑事判決　　　　　　　　99年度上訴字第1774號
上　訴　人　臺灣臺北地方法院檢察署檢察官
被　　　告　賴明陽
選任辯護人　方鳴濤律師
　　　　　　葉建廷律師
　　　　　　吳至格律師
上列上訴人因被告偽造文書案件，不服臺灣臺北地方法院98年度
訴字第1476號，中華民國99年4 月30日第一審判決（起訴案號：
臺灣臺北地方法院檢察署98年度偵字第2882號），提起上訴，本
院判決如下：
    主  文
上訴駁回。
    理  由
一、公訴意旨略以：被告賴明陽為安永會計師事務所之合夥會計
    師，負責辦理大西洋飲料股份有限公司（下稱大西洋公司）
    、國信食品股份有限公司（下稱國信公司）96年度營利事業
    所得稅簽證及申報事務，明知會計師代理客戶辦理所得稅簽
    證及報稅事務時，不應為不實之簽證，亦不得以其他會計師
    名義執行業務，竟於民國97年5 月29日，基於偽造私文書之
    犯意，未經告訴人即該事務所會計師阮呂倩（已更名為阮呂
    曼玉，以下仍稱阮呂倩）之同意，擅於該事務所出具予大西
    洋公司及國信公司之96年度營利事業所得稅查核申報查核簽
    證報告書中之簽證會計師欄，冒用告訴人阮呂倩之名義為簽
    證會計師，並持以向財政部臺灣省北區國稅局三重稽徵所進
    行稅簽網路申報而行使之，足以生損害於於阮呂倩及稅捐機
    關稅捐管理之正確性。因認被告所為涉犯刑法第216 條、第
    210 條之行使偽造私文書罪嫌。另原審蒞庭檢察官以言詞補
    稱：若被告上開上傳大西洋公司及國信公司申報書行為，非
    屬以告訴人名義而為，其所為亦應構成刑法第216條、第215
    條行使業務登載不實文書罪嫌。
二、按犯罪事實應依證據認定之，無證據不得認定犯罪事實，又
    不能證明被告犯罪或其行為不罰者，應諭知無罪之判決，刑
    事訴訟法第154條第2項、第301條第1項分別定有明文。次按
    認定不利於被告之事實，須依積極證據，茍積極之證據本身
    存有瑕疵而不足為不利於被告事實之認定，即應為有利於被
    告之認定，更不必有何有利之證據，而此用以證明犯罪事實
    之證據，猶須於通常一般人均不至於有所懷疑，堪予確信其
    已臻真實者，始得據以為有罪之認定，倘其證明尚未達到此
    一程度，而有合理性之懷疑存在，致使無從為有罪之確信時
    ，即應為無罪之判決，此有最高法院82年度台上字第163 號
    判決、76年台上字第4986號、30年上字第816 號等判例意旨
    可資參照。末按告訴人之告訴，係以使被告受刑事訴追為目
    的，是其陳述是否與事實相符，仍應調查其他證據以資審認
    ，亦據最高法院52年台上字第1300號判例闡釋甚明。又按「
    刑法第210 條之偽造文書罪，指無制作權不法制作者而言，
    若自己之文書，縱有不實之記載，要難構成本條之罪。」，
    亦經最高法院著有47年台上字第365號判例可參。
三、公訴意旨認被告涉犯上開罪嫌，係以：被告之供述、告訴人
    阮呂倩之指訴、證人顏佩如、黎嘉蕙、盧芬瑜之證詞、大西
    洋及國信公司之96年度營利事業所得稅結算95年度未分配盈
    餘網路申報書資料封面、網路申報總表、告訴人與證人盧芬
    瑜電話錄音譯文等為主要論據。
四、訊據被告固直承其為安永會計師事務所之合夥會計師，大西
    洋公司、國信公司為安永會計師事務所之客戶，安永會計事
    務所之查帳員顏佩如、黎嘉蕙於97年5 月29日經由網路上傳
    大西洋公司及國信公司之96年度營利事業所得稅結算95年度
    未分配盈餘網路申報書（下稱網路申報書）各1 份，該等網
    路申報書之簽證會計師欄位內記載告訴人阮呂倩之姓名、身
    分證字號及財政部核准稅務代理人證書字號等相關資料等情
    ，惟堅詞否認有何行使偽造私文書、業務登載不實文書等犯
    行，並辯稱：伊是告訴人之主任會計師，依權責將本件大西
    洋公司、國信公司會計簽證工作分派給告訴人，並且已充分
    告知告訴人，再指示查帳員依安永會計事務所之規定程序整
    理文件後送交告訴人審閱，並無偽造文書之犯行。又網路申
    報書是以營利事業為名義人申報，而且依規定要在五月底前
    上傳申報，並於六月底前寄送經簽章之書面文件，方才生效
    。而會計師之查核簽證報告書才是以會計師名義出具，且是
    在六月底前以書面寄交國稅局，是不能也不可以網路上傳；
    因此，本件網路申報上傳之名義人是營利事業不是會計師，
    而且該網路申報書只是草稿可以不限次數隨時修改，也沒有
    期間之限制，經網路上傳修改後舊之檔案就被覆蓋，申報系
    統上也不會保存，因此不具備會計師簽證之文書效力等語。
    辯護人為被告辯護以：被告主觀上沒有偽造文書犯意，因指
    派告訴人工作，告訴人未明確表示拒絕，被告遂指示將相關
    文件送給告訴人，並依照安永會計師事務所相關作業程序辦
    理，期間無任何隱匿或掩飾，顯見被告無冒用告訴人名義之
    主觀故意。且網路申報不會發生會計師簽證效力，一定要會
    計師事後出具查核簽證報告才有簽證效力，單純網路申報書
    簽證會計欄位裡有顯示告訴人姓名，並沒有會計師簽證的效
    力，如告訴人認上傳不對，可以不出具查核簽證報告書，所
    以不會對告訴人造成損害。代理客戶辦理網路上傳「結算申
    報」資料乙事，固係會計師之業務，但該等上傳網路申報書
    內容僅為草稿，不生刑法上文書之效力，自非會計師業務上
    製作之文書。又網路申報書內容可以不斷更正，如最後與會
    計師簽證的紙本不一致，以紙本報告書為準，對國稅局亦不
    會造成任何損害。第一次上傳申報之後就生網路申報效力，
    公司可享有租稅優惠，因此，亦不會對公司產生損害等語。
    經查:
  (一)被告為安永會計師事務所之合夥會計師，安永會計事務所之
    查帳員顏佩如、黎嘉蕙於97年5 月29日將大西洋公司及國信
    公司之網路申報書上傳至稅捐稽徵機關申報，於簽證會計師
    欄位記載告訴人之姓名、身分證字號及財政部核准稅務代理
    人證書字號等相關資料等情，均為被告所不爭執，並據證人
    顏佩如、黎嘉蕙二人於偵查中及本院審理時結證明確（見98
    年度偵字第2882號卷(二)第230至232頁、本院卷第115、119頁
    ）。且有大西洋公司及國信公司之網路申報書之資料封面、
    網路申報總表在卷可稽（見97年度他字第8933號卷第9、10
    、13、14頁）。
  (二)上開網路申報時，被告為告訴人所屬部門之主任會計師，此
    為被告及告訴人一致是認無訛（見原審卷第20頁反面、第
    160 頁），而告訴人雖為合夥會計師，然被告身為其部門之
    主任會計師，有權指派轄下告訴人辦理大西洋公司、國信公
    司之簽證工作，此為共同被告即安永會計師事務所所長王金
    來供述明確（見他字第8933號卷第129頁）， 並由原審函詢
    安永會計師事務所，經該所以99年2月1日（99）安永字第01
    0328號函答覆同旨及檢送該事務所工作規則（第3 條規定）
    在卷可稽（見原審卷第183、238、239頁）。 依告訴人於原
    審審理時結證稱：「（97年）5 月29日下午被告來找我時，
    說這兩家客戶在5 月20日已經董事會決議公告要更換會計師
    事務所，但是客戶沒有事先告訴他，是客戶不義在先，所以
    他不願意負責這兩家客戶的簽證，被告來找我要我負責這兩
    家客戶的簽證，但是我不同意，我說第一我不認識這兩家客
    戶，而且已經是5 月29日了，我手上還有十幾家要簽證，我
    沒有辦法做，被告就說他都看好了，我只要簽字就行，因為
    我不同意，當日馬上我就去找所長王金來，我在王所長辦公
    室，王所長也告訴我說向國稅局造冊的是被告，在這個時間
    點要我簽證也不合理，王所長說他會找被告溝通。我等到當
    天晚上9 點，被告又到我辦公室，被告說你不是跟所長講過
    了嗎，就是要妳簽。所以我馬上打電話給所長，所長沒有接
    電話，我就留言，但是都沒有回應，那天就是這樣，隔天接
    近中午，這兩家公司的查核底稿放到我的辦公室，我起來一
    看，已經網路申報完成。」等語（見原審卷第162頁）， 足
    見被告已於97年5 月29日下午當面指派告訴人為本件申報之
    簽證會計師，雖告訴人一再指稱其未予同意，並以其與客戶
    不熟、時間緊迫及可改派其他會計師等理由，試圖改變被告
    心意，而被告不為所動，告訴人乃尋求事務所所長王金來介
    入，希望藉由所長地位權限，改變被告之決策，但被告仍堅
    持指派告訴人辦理大西洋公司、國信公司之簽證工作，乃本
    於自信其為告訴人主管之職權，主觀上尚難認有何冒用告訴
    人名義及業務登載不實之犯意。又據證人即安永會計師事務
    所查帳員顏佩如、黎嘉蕙於本院審理時一致證稱：被告97年
    5 月29日晚上指示渠等將大西洋公司、國信公司之簽證會計
    師由被告變更為告訴人，渠等乃依安永會計師事務所作業程
    序，將本件大西洋公司、國信公司申報書簽證會計師欄位變
    更登載為告訴人，並於97年5 月29日上傳網路申報，復於同
    年月30日將本件申報有關之工作底稿、網路申報書、查核報
    告書、回執聯等資料送至告訴人辦公室，由告訴人覆核，並
    在資料上留下一張內容為：「小倩會計師（指告訴人）您好
    ：大西洋及國信稅報申報書已完成，並已上傳，賴會（指被
    告）已覆核過，煩請您覆，若有任何問題或需修改處，煩請
    告知，謝謝您。嘉蕙5/30」之字條，且當面向告訴人說明是
    送大西洋公司和國信公司申報資料，而告訴人在收到上開資
    料時，並未說該二家公司非其客戶而拒絕收受等情（見本院
    卷第115至122頁），倘被告有冒用告訴人名義或登載不實之
    犯意，豈會不加以掩飾，任由查帳員將本件申報資料送請告
    訴人覆核之理？且若告訴人所稱被告無權指派其擔任此二公
    司之稅簽會計師為真，理應將查帳員送進其辦公室之申報資
    料當場退還，方符事理。告訴人雖解釋：「當天我很錯愕，
    但是手上工作很多，所以我先完成手上的客戶，所以我在申
    報截止日就是6月2日，當年5 月31日是假日，我在6月2日中
    午寫了一封信給全所的合夥人」、「（你的意思是說5 月30
    日查核底稿放到你桌上到6月2日之間，查核底稿都放在你那
    邊？）是的。」、「（既然期限快截止，你又拒絕幫被告擔
    任簽證會計師，為何你不把資料退給被告，而是放在你桌上
    ？）因為剛好那幾日是假日，有些同仁不在辦公室內。」云
    云（見原審卷第162頁反面）， 然證人顏佩如結證：伊與黎
    嘉蕙在97年5 月31日有在事務所上班，因伊漏送大西洋公司
    96年度財務簽證年報表給告訴人，告訴人在97年5 月31日有
    向伊索取該年報表等語（見本院卷121、122頁），可見告訴
    人不僅未退回本件申報資料，尚且於97年5 月31日向證人顏
    佩如索取漏送之96年度大西洋公司財務簽證年報表供審核，
    益徵告訴人指稱被告無權指派其擔任本件大西洋公司及國信
    公司申報簽證工作，其並不接受被告指派等情，究否屬實，
    並非無疑。是被告辯稱其無冒用告訴人名義及業務登載不實
    犯意等語，尚非無據。
  (三)況按「所得稅分為綜合所得稅及營利事業所得稅」、「凡在
    中華民國境內經營之營利事業，應依本法規定，課徵營利事
    業所得稅。」、「本法稱納稅義務人，係指依本法規定，應
    申報或繳納所得稅之人。」、「納稅義務人應於每年5月1日
    起至5 月31日止，填具申報書，向該管稽徵機關，申報其上
    一年度內構成綜合所得總額或營利事業收入總額之項目及數
    額…。」、「營利事業所得稅結算申報書，應按下列規定使
    用之：一普通申報書：一般營利事業，除核定適用藍色申報
    書者外，適用之。二藍色申報書：凡經稽徵機關核准者適用
    之。」，所得稅法1 條、第3條第1項、第7條第3項、第71條
    第1項、第77條第1項分別定有明文。因此，應依法向稅捐稽
    徵機關提出營利事業所得稅申報書者，為所得稅法第3 條所
    定之營利事業。又營利事業進行所得稅結算申報時，除有特
    殊申報案件外，得依「營利事業所得稅電子結算申報作業要
    點」（下稱電子結算申報要點）規定，經由網路上傳之方式
    進行申報。營利事業所得稅結算申報書，皆可採用網路或媒
    體辦理結算申報。其作業方式，依第貳點營利事業所得稅結
    算申報書之一之(一)網路申報作業方式規定：營利事業須依規
    定申請網路申報身分認證，由網路報繳稅網下載申報軟體，
    並將申報資料上傳該網站，經檢核無誤者，即配賦收件編號
    ，並回傳確認收件訊息。申報期間仍為每年5 月1日至5月31
    日。而所謂「營利事業所得稅查核簽證申報查核報告書」（
    下稱查核簽證報告書）則係指會計師依據所得稅法第102 條
    規定，受營利事業委託辦理營利事業所得稅結算申報後，依
    據「營利事業委託會計師查核簽證申報所得稅辦法」規定進
    行各項查核後，依據該辦法第21條、第22條規定提出之查核
    簽證報告書。若營利事業係採網路申報，則依營利事業申報
    要點第貳點營利事業所得稅結算申報書之一之(三)第12點規定
    ：「網路申報之會計師簽證案件，其查核簽證報告書應於6
    月30日前連同第8、9點規定之書表、附件資料寄交所在地國
    稅局分局、稽徵所…」。且經本院函詢財政部臺灣省北區國
    稅局三重稽徵所（下稱三重稽徵所）結果：「（問：營利事
    業以主管機關配發之帳號、密碼辦理營利事業所得稅結算網
    路申報事宜時，申報名義人係該營利事業或簽證會計師？主
    管機關所配發前開網路登入帳號名稱是否即為該營利事業之
    統一編號？）依所得稅法相關規定，辦理結算申報係納稅義
    務人之義務，故營利事業辦理營利事業所得稅結算網路申報
    時，申報名義人係該營利事業……前開網路登入帳號即為該
    營利事業之統一編號。（問：營利事業網路上傳如附件一所
    示「96年度國信食品股份有限公司營利事業所得稅結算、95
    年度未分配盈餘網路申報書資料封面」及如附件二所示「網
    路申報總表」，是否於「簽證會計師」欄位一經登載會計師
    姓名，即發生所得稅法第102條第3項之會計查核簽證效力？
    上傳時是否需由該登載會計師簽名或用印？是否該營利事業
    仍得自行或委託其他會計師或記帳士辦理所得稅結算申報？
    上述文件上傳後，是否僅得由該欄位所示之會計師出具紙本
    之「營利事業所得稅查核簽證申報查核報告書」？可否更換
    為其他會計師並重新上傳？有無上傳次數限制？）1.會計師
    簽證申報案件若未檢附查核報告書或逾期申報，或報准延至
    6 月30日以前提出查核簽證報告書，而於核准延長期限內仍
    未補送查核簽證報告書者，均應視同普通申報案件處理，不
    生所得稅法第102條第3項之會計師查核簽證效力。2.網路申
    報僅係上傳結算申報資料，「簽證會計師」欄位無法由該登
    載會計師簽名或用印，惟寄交所在地稅捐機關之「申報書資
    料封面」及「網路申報總表」應經該登載會計師簽名或用印
    。3.「查核簽證申報查核報告書」之簽證會計師與「簽證會
    計師」欄位登載會計師原則上應相同；如為不同會計師，實
    務上以實際出具查核簽證申報查核報告書之會計師為準。4.
    營利事業於結算申報期限內仍得更換簽證會計師並重新上傳
    ，且無更正上傳次數限制。（問：營利事業網路上傳上述申
    報書時，一併上傳之附件，是否俱如附件二所示「網路申報
    總表」之「媒體申報書目錄內」欄所載之附件？）是。（問
    ：營利事業完成營利事業所得稅網路上傳，是否應於該年6
    月30日前將申報書及附件寄交所在地稅捐機關？）營利事業
    完成網路申報後，除……外，應於該年6 月30日前將申報書
    及附件寄交所在稅捐機關。（問：營利事業所得稅網路上傳
    之內容，可否更改？若可，更改之期限及程序為何？有無次
    數限制？）營利事業於5 月底前得隨時以網路更正其申報資
    料，申報期滿未逾6 月30日辦理更正者，得以媒體檔案磁片
    ……辦理更正；如辦理更正日期逾6 月30日，則應以人工填
    報更正資料並以書面提出辦理更正。現行規定並無更正次數
    限制。（問：國信食品股份有限公司（96年度）營利事業所
    得稅查核簽證申報查核報告書（含結算申報查核報告書）」
    ，於辦理網路結算申報時，能否以網路上傳至稅捐機關？若
    否，應如何送交稅捐機關？送交前是否必須經過會計師簽名
    或用印？）查核簽證申報查核報告書無法以網路上傳至稅捐
    機關，應於該年度6 月30日前將經會計師簽證核章之查核簽
    證申報查核報告書寄交所在地之稅捐機關。」，有該所100
    年3月23日北區國稅三重一字第1001032315號函在卷足憑（
    見本院卷第184至187頁），足見：
  1.本件由查帳員顏佩如、黎嘉蕙上傳網路申報書，其申報名義
    人乃納稅義務人即大西洋公司、國信公司，並非告訴人，被
    告自無冒用告訴人名義上傳網路申報書之情形。被告所屬之
    安永會計事務受大西洋公司及國信公司委託辦理96年度稅務
    申報及簽證，並授與帳戶及密碼辦理網路上傳網路申報書等
    節，經證人顏佩如、黎嘉蕙證述綦詳（見本院卷第115、120
    頁），並有安永會計事務所與大西洋公司、國信公司簽訂之
    委任合約書二份在卷可稽（見前引偵字第2882號卷(二)第294
    至302頁）。 故安永會計師事務所經大西洋公司及國信公司
    授權製作本件網路申報書件並以該二公司名義上傳，屬有制
    作權人自己之文書，不生偽造私文書之問題。至於公訴人雖
    另指稱：依所得稅法第102條第2、3 項規定：「在一定範圍
    內之營利事業，其營利事業所得稅結算申報，應委託會計師
    或其他合法代理人查核簽證申報。」;「 營利事業之營利事
    業所得稅結算申報，委託會計師或其他合法代理人查核簽證
    申報者，得享受本法對使用藍色申報書者所規定之各項獎勵
    。」，以及依會計師代理所得稅事務辦法第8 條及第13條規
    定，會計師受營利事業委託，就營利事業本身所編制之稅務
    資料，依法定程序及公認會、審計準則等規定查核後，以自
    己名義，表示獨立查核結果而為申報之意思表示，其與營利
    事業本身立於編製者地位所為之自行申報不同，故由營利事
    業自行申報營所稅之申報名義人固為營利事業本身，惟在營
    利事業有委託會計師查核簽證之情形，其稅務資料之申報名
    義人應為會計師，至於營所稅所申報之稅務資料主體為營業
    事業，密碼與營利事業本屬當然，與申報名義人為何係屬二
    事，不容混為一談。是本件大西洋公司、國信公司之營所稅
    網路申報書上既載有以告訴人之名義為簽證會計師及其他相
    關資料，應認本件營業稅網路申報名義人應為其上所載之簽
    證會計師即告訴人云云。惟承前所述，營利事業所得稅之申
    報及納稅義務人為營利事業．非會計師。雖所得稅法第102
    條規定：「納稅義務人對於本章規定各節，有關應行估計報
    告、申報或申請復查、訴願及行政訴訟等事項，得委託會計
    師或其他合法代理人代為辦理；其代理辦法，由財政部定之
    。在一定範圍內之營利事業，其營利事業所得稅結算申報，
    應委託會計師或其他合法代理人查核簽證申報」、「營利事
    業之營利事業所得稅結算申報，委託會計師或其他合法代理
    人查核簽證申報者，得享受本法對使用藍色申報書者所規定
    之各項獎勵。」。然此一規定亦僅是對於營利事業申報營利
    事業所得稅時，應否委由會計師或其他合法代理人簽證，以
    及若由會計師或其他合法代理人於法定期間內完成簽證者，
    得享有藍色申報書之獎勵而已。是營利事業縱委由會計師或
    其他合法代理人進行營業所得稅結算申報，其申報義務人及
    名義人仍為營利事業，並不因此而使會計師成為申報義務人
    或名義人，亦不因此使營利事業所出具之營利事業所得稅申
    報書或網路申報書成為會計師個人之申報書或營利事業與會
    計師共同之文書。至於會計師於受營利事業委託，就營利事
    業本身所編制之稅務資料，依法定程序及公認會、審計準則
    等規定查核後，以自己名義，表示獨立查核結果而為申報之
    意思表示部分，係指會計師於查核營利事業之稅務資料後，
    以自己名義所出具之查核簽證報告書而言，與營利事業依上
    開所得稅法規定所為之營利事業所得稅申報書或網路申報書
    不同。本件所涉者係大西洋公司、國信公司之網路申報書，
    自非係以告訴人名義出具之文書，公訴人上開所述，顯係將
    「網路申報書」及會計師簽認出具之「查核簽證報告書」混
    洧，尚非的論。
  2.本件上傳之網路申報書內容，可於每年5 月31日申報期限內
    隨時更正（本件申報之97年5 月31日為週六，申報期限延至
    同年6月2日），申報期限屆滿後未逾同年6 月30日尚可以媒
    體檔案磁片等方式辦理更正，即使逾同年6 月30日猶更可以
    人工填報方式辦理更正，且網路申報書未經申報名義人（營
    利事業）及簽證會計師簽名或蓋章，日後仍必須另行寄送經
    申報名義人（營利事業）及簽證會計師簽名或蓋章之完整紙
    本方完足申報，並以紙本內容為準，此對照財政部臺灣省北
    區國稅局三重稽徵所97年11月20日北區國稅三重一字第0971
    043660號檢送大西洋公司、國信公司96年營利事業所得稅申
    報書紙本資料，其上均有大西洋公司、國信公司及簽證會計
    師之印文或署押亦明（見前引他字第8933號卷第62頁至第
    115頁）。 可知上傳網路申報書僅係表彰營利事業在申報期
    限內向稅捐機關所為之申報行為，而得享租稅優惠，其上傳
    之網路申報書屬草稿性質，且未經任何人簽名或蓋章，並未
    發生實質效力或足為表示用意，尚難謂刑法上意義之文書，
    縱有不實，亦難以偽造私文書或業務登載不實罪相繩。證人
    即三重稽徵所職員許弼勝於原審審理時固證稱：「（既然你
    說後來會有查核報告的紙本交付國稅局，網路申報意義何在
    ？）就是簡便程序，就不需要每件都用紙本送到國稅局來。
    」、「只要上傳成功就是完成申報程序。就算有會計師簽證
    的案件也不需要有紙本。」云云（見原審卷第274頁反面）
    ，顯與電子結算申報要點規定不符，亦與其所屬機關上開
    100年3月23日北區國稅三重一字第1001032315號函釋相悖，
    不足憑採。
  3.本件上傳網路申報書包含文件均記載於網路申報總表之「媒
    體申報書目錄內」欄位，即網路申報書資料封面、網路申報
    總表、營利事業所得稅結算申報書損益稅額計算表、資產負
    債表、營利事業投資人明細及分配盈餘表、股東可扣抵稅額
    帳戶變動明細申報表、未分配盈餘申報書等，不含簽證會計
    師出具之查核簽證報告書及封面，且不含委任會計師為申報
    案件代理人之委任書等節，亦經證人黎嘉蕙證述明確（見本
    院卷第118、119頁）。又依會計師法第4 條規定：「本法所
    稱簽證，指會計師依業務事件主管機關之法令規定，執行查
    核、核閱、複核或專案審查，作成意見書，並於其上簽名或
    蓋章」，且依前揭電子結算申報要點第貳點營利事業所得稅
    結算申報書之一之(三)第12點規定：「網路申報之會計師簽證
    案件，其查核簽證報告書應於6 月30日前連同第8、9點規定
    之書表、附件資料寄交所在地國稅局分局、稽徵所…」，在
    在足徵上開「網路申報書」與「查核簽證報告書」之製作名
    義人不同，應提交稅捐機關之時間亦不同，不容混為一談。
    告訴人雖稱依會計師代理所得稅事務辦法第13條規定：「會
    計師代理營利事業所得稅結算申報、股東可扣抵稅額帳戶變
    動明細申報及未分配盈餘申報之方法為：一、查核簽證申報
    應就委託人當年度有關關係人交易、所得額、股東可扣抵稅
    額帳戶變動明細、前一年度未分配盈餘及應納稅額之帳簿、
    憑證及有關文件，依所得稅法及相關法令規定，執行必要之
    查核程序，作適當之更正、調整與說明，翔實記錄工作底稿
    並提出簽證申報查核報告書；其屬營利事業所得稅結算申報
    案件，並應附委託人當期與前期之資產、負債、損益比較分
    析明細表，以供稽徵機關查核。…」，另依營利事業委託會
    計師查核簽證申報所得稅辦法第10條第2 項規定：「凡經查
    核發現委任人未依規定設帳記載；或原始憑證、記帳憑證、
    帳簿報表、相關文件、所得稅申報書表之內容不相符合、或
    與有關法令之規定不符、不當或不實者，應作適當之更正、
    調整或說明。」，而認營利事業若委託會計師為營利事業所
    得稅結算申報，於申報前尚須就申報之內容「執行必要之查
    核程序」、「作適當之更正、調整或說明」，故該申報書之
    製作名義人應屬會計師本人云云，一再任憑己意將「網路申
    報書」與簽證會計師簽認出具之「查核簽證報告書」之程序
    、內容混為一談，顯不足取。而本件經上傳之網路申報書內
    簽證會計欄雖有記載簽證會計師為告訴人及其身分證統一編
    號、稅務代理人證書編號、所屬事務所等資料，惟僅在識別
    簽證會計師為何人及所屬會計事務所，且網路上傳申報「簽
    證會計師」欄位無法由該登載會計師即告訴人簽名或用印，
    即令未經告訴人本人授權或同意而填寫其姓名，尚不生偽造
    之問題。況上開簽證會計師欄位之記載，可隨時無限次更正
    ，如最終出具查核簽證報告書之簽證會計師與上開網路申報
    書之簽證會計師欄位登載會計師不同，實務上以實際出具查
    核簽證報告書之會計師為準，益徵上開網路申報書關於「簽
    證會計師」之記載，僅具識別之參考性質，不具彰顯告訴人
    為大西洋公司、國信公司簽證會計師之實質效力，縱有不實
    ，亦難認被告有何偽造或業務上登載不實文書犯行。證人許
    弼勝雖於原審審理時證述：「（這兩頁《指網路申報書資料
    封面、網路申報總表》簽證會計師欄位，在你們查核上，有
    獨立的意思嗎？）簽證會計欄位主要表示這份文件是由這位
    會計師所作的簽證。」、「既然申報人打了這份資料，原則
    上會相信申報名義人已經有會計師簽證。」云云（見原審卷
    第273頁、第275頁反面），核與其所屬機關出具上開函釋不
    符，顯屬其個人誤解，不足採為不利於被告之認定。
  (四)綜上所述，本案關於被告犯行使偽造私文書、業務上文書登
    載不實等罪行之證明，均未達於通常一般之人均不致有所懷
    疑，而得確信其為真實之程度，殊屬無從為有罪之確信。此
    外，本院復查無其他積極證據足資證明被告有公訴意旨所指
    之犯行，是應認不能證明犯罪。又依刑事訴訟法第163條第1
    項之規定，法律僅賦予「當事人、辯護人、代理人或輔佐人
    」等有調查證據之聲請權。此之當事人，乃檢察官、自訴人
    及被告之謂；代理人則係指被告代理人或自訴代理人而言，
    此觀同法第3 條、第36條、第37條等規定甚明。告訴人在刑
    事訴訟程序中，並非當事人，審判期日係以檢察官代表國家
    為控方當事人，有到庭實行公訴、聲請並參與調查證據之權
    責；告訴人委任代理人或其本人親自到場陳述意見（包括應
    為如何調查證據之意見），究止於公訴之輔助，僅為引發法
    院為其有利注意之參考資料。告訴人或其代理人於陳述意見
    時，如認有為如何調查證據之必要者，自應經由檢察官依刑
    事訴訟法第163條之1之規定，以書狀提出於法院，方符法制
    。告訴人或其代理人並無聲請調查證據之權，如其陳述之意
    見，僅屬個人之揣測或空泛之詞，在訴訟上已失卻參考價值
    ，或於判決亦不足生影響者，縱未於判決內說明其不予採納
    之理由，究仍與判決理由不備之違法有別。又所陳調查證據
    之意見，倘依卷內資料判斷，尚無足以啟動法院應依職權調
    查證據之情事，即使法院未為調查，當亦無應於審判期日調
    查之證據而未予調查之違背法令可言（參照最高法院98年度
    台上字第5662號判決要旨）。告訴人及其代理人未由檢察官
    聲請而直接請求本院發函會計師公會全國聯合會查詢：營
    利事業委任會計師網路上傳申報是否享有租稅優惠；會計
    師對於網路上傳申報書之內容是否有查核、更正及調整之權
    利；網路上傳申報書是否屬以會計師名義製作之文書；
    會計師接辦營利事業申報書文件，通常須幾天時間始能查核
    完畢等節。惟本院已函詢主管機關即三重稽徵所本件關聯事
    項，並有相關法規可憑，無需再向會計師公會函詢，且不足
    令本院認有函查上開事項之必要性，爰無庸予以調查，併此
    指明。
五、原審認不能證明被告犯罪，而諭知被告無罪，經核其認事用
    法及證據之取捨，均無違誤。檢察官上訴意旨以：本件上
    傳資料人應屬簽證會計師，與納稅義務人無涉；本件「查
    核簽證報告書」既有以「人工輸入」之「簽證會計師」名義
    、會計師之身分證字號與稅務代理人證書號，即已表示該申
    報內容經該具名會計師查核並辦理申報之意思，故至少就該
    封面之部分，絕對是代表簽證會計師自己名義所為，被告未
    得告訴人同意擅自指示不知情之下屬擅用告訴人名義為簽證
    會計師而為上傳申報，即已構成偽造文書之效果；不論係
    所得稅結算申報書、查核簽證報告書或封面，只要一經上傳
    即生法律效果，與該資料事後得否更正、有無紙本寄送、蓋
    印並無必然關連云云，指摘原審判決不當，然均經本院於前
    開理由予以指駁說明，上訴並無理由，應予駁回。
據上論斷，應依刑事訴訟法第368 條，判決如主文。
本案經檢察官壽勤偉到庭執行職務。
中    華    民    國   100    年    5     月    31    日
                  刑事第六庭審判長法  官  邱同印
                                  法  官  郭豫珍
                                  法  官  何信慶
以上正本證明與原本無異。
如不服本判決，應於收受送達後10日內向本院提出上訴書狀，其
未敘述上訴之理由者並得於提起上訴後10日內向本院補提理由書
（均須按他造當事人之人數附繕本）「切勿逕送上級法院」。
                                  書記官  王泰元
中    華    民    國   100    年    6     月    7     日